臺灣嘉義地方法院民事判決
                                    109年度嘉簡字第542號
原      告  李嘉裕  
被      告  蔡吳鳳英
訴訟代理人  蔡幸蓉  
上列當事人間請求排除侵害事件，本院於民國110 年2月2日言詞
辯論終結，判決如下：
    主   文
被告應將坐落嘉義市○路○段0000000地號土地如附圖即嘉義市地
政事務所109年10月30日土地複丈成果圖編號A1（面積0.43平方
公尺）、A2（面積0.44平方公尺）、A3（面積0.43平方公尺）、
A4（面積0.26平方公尺）所示冷氣機、編號B1（面積0.49平方公
尺）、B2（面積0.48平方公尺）、B3（面積0.44平方公尺）、B4
（面積0.49平方公尺）、B5（面積0.48平方公尺）、B6（面積0.
44平方公尺）所示1、2樓水泥雨遮、編號B7（面積0.78平方公尺
）所示冷氣機雨遮、編號C所示塑膠水管拆除，並將該占有部分
土地交還給原告。
訴訟費用由被告負擔。
本判決得假執行；但被告如以新臺幣97,008元為原告預供擔保，
得免為假執行。
    事實及理由
甲、程序方面：
    按不變更訴訟標的，而補充或更正事實上或法律上之陳述者
    ，非為訴之變更或追加，民事訴訟法第256條定有明文。查
    原告原起訴聲明：被告應依民法第773條規定拆除無權占用
    原告所有土地嘉義市○路○段0000000地號在其上下方裝設冷
    氣機、雨遮和排水管（見本院卷第11頁），嗣於民國110年2
    月2日言詞辯論期日依地政人員測量結果，最後更正聲明為
    ：被告應將坐落嘉義市○路○段0000000地號土地（下稱系爭
    土地）如嘉義市地政事務所109年10月30日土地複丈成果圖
    （下稱附圖）編號A1至A4所示冷氣機、編號B1至B6所示1、2
    樓水泥雨遮、編號B7所示冷氣機雨遮、編號C所示塑膠水管
    拆除，並將該占有部分土地交還給原告（見本院卷第119頁
    ），屬更正事實上陳述，揆諸首揭規定，要無不合，應予准
    許。
乙、實體方面：
一、原告主張：被告所有坐落嘉義市○路○段0000000地號土地及
    其上門牌號碼嘉義市○區○○里○○街000巷00號透天房屋（下稱
    被告建物）與原告所有系爭土地相毗鄰，被告建物牆壁已至
    其坐落基地430-122地號土地之臨界點，今被告在其建物牆
    壁外牆裝設如附圖所示編號A1至A4共4台冷氣機、編號B1至B
    6共6個雨遮、編號B7之1個冷氣機雨遮及編號C之1個塑膠水
    管（排水管），無權占用系爭土地如附圖所示之位置及面積
    ，侵害原告依民法第773條規定就系爭土地之所有權權益，
    原告自得請求被告拆除上開冷氣機、雨遮及塑膠水管，並將
    該占用土地部分返還原告。爰依民法第767條規定，提起本
    件訴訟。並聲明：如主文第1 項所示。
二、被告則以：被告自78年購入該建物後，建物外觀如附圖編號
    B1至B6雨遮均維持原狀，僅針對漏水及空調需求而陸續加裝
    如附圖編號C排水用之塑膠水管及安裝如附圖編號A1至A4共4
    台冷氣機，並無妨礙周邊環境及損害公眾利益。系爭土地長
    期以來均由嘉義市政府工務處養工科進行道路養護鋪設柏油
    並於被告建物外牆安裝路燈，故周邊住戶均認定系爭土地為
    可供公眾通行之私人土地。原告於109年5月自設電動門阻礙
    周邊住戶進出，造成環保局無法定期消毒維護排水溝渠，危
    害環境衛生。被告於建物安裝冷氣為生活需求，並未嚴重妨
    礙原告使用土地，如強制拆除冷氣、塑膠水管，會嚴重損害
    住戶的生活品質，依民法第148條第1項規定權利行使不能以
    損害他人為目的，依民法第773條規定無礙其所有權之行使
    者，不能排除之。綜上，原告之主張為無理由，被告無須拆
    除冷氣機、雨遮及塑膠水管等語資為抗辯。並答辯聲明：原
    告之訴駁回。如受不利判決，願供擔保，請准宣告免為假執
    行。
三、本院得心證之理由：
  ㈠原告主張其為系爭土地之所有權人，被告建物及坐落基地與
    原告系爭土地相毗鄰，被告在其建物外牆之水泥雨遮、裝設
    之冷氣機及排水之塑膠水管，業據其提出地籍圖謄本、土地
    及建物登記謄本、現場照片為證（見本院卷第15至19、33至
    35頁），又系爭土地為柏油鋪面之空地，設有車庫電動門與
    外界區隔，被告建物為二層樓水泥磚造建物，1、2樓側面外
    牆裝設有4台冷氣機及排水管，並有6座水泥突出雨遮，其中
    1台冷氣機裝設有雨遮；經嘉義市地政事務所人員到場實測
    結果，4台冷氣機以代號A1至A4稱之，6座1、2樓水泥雨遮以
    代號B1至B6稱之，1個冷氣機雨遮以代號B7稱之，分別占用
    如附圖所示位置及面積，另1個塑膠水管（排水管）以代號C
    稱之，占用如附圖所示位置，此經本院於109年9月9日會同
    兩造及嘉義市地政事務所人員勘驗現場屬實，有本院勘驗筆
    錄、現場照片、嘉義市地政事務所109年10月30日嘉地二字
    第1095400502號函附之附圖可按（見本院卷第63至64、67至
    75、81至83頁），且為被告所不爭執，堪認原告上開主張為
    真實。
  ㈡按所有人對於無權占有其所有物者，得請求返還之，對於妨
    害其所有權者，得請求除去之，有妨害其所有權之虞者，得
    請求防止之，民法第767條定有明文。原告主張被告建物之
    水泥雨遮、裝設之冷氣機及塑膠水管越界占用系爭土地，已
    認定如前，自應由被告就合法占有權源此一有利於己之事實
    舉證說明之。經查：被告雖抗辯系爭水泥雨遮自購入房屋即
    已存在，並非被告所興建云云，惟該水泥雨遮係附連於被告
    建物上，被告既已取得該建物所有權，其就附屬建物自亦取
    得所有權而有拆除權限。被告雖又抗辯系爭水泥雨遮及冷氣
    機、塑膠水管並未妨礙原告所有權行使云云，惟按土地所有
    權，除法令有限制外，於其行使有利益之範圍內，及於土地
    之上下。如他人之干涉，無礙其所有權之行使者，不得排除
    之，民法第773條定有明文。查被告之水泥雨遮、冷氣機、
    排水管，以距離地面1、2樓之高度附著於被告建物，懸空於
    系爭土地上，顯已影響系爭土地所有權之行使，被告上開辯
    解，礙難憑採。被告雖又抗辯系爭土地為供公眾通行之道路
    云云，惟此與被告得否裝設雨遮、冷氣機、塑膠水管（排水
    管）占用系爭土地實無關連。被告所為辯解，亦乏依據。準
    此，被告既無法說明及舉證其建物之水泥雨遮及所裝設之冷
    氣機、冷氣機雨遮、排水用塑膠水管占用系爭土地具有合法
    占有權源，則原告依前開規定請求被告拆除前開水泥雨遮、
    冷氣機、冷氣機雨遮及塑膠水管等物，並請求被告返還該占
    用部分土地予原告，即屬有據。
　㈢被告又抗辯原告提起本件訴訟，顯屬權利濫用云云，惟按權
    利之行使，不得違反公共利益或以損害他人為主要目的，固
    為民法第148條第1項所明定，惟行使權利，是否以損害他人
    為主要目的，應就權利人因權利行使所能取得之利益，與他
    人及國家社會因其權利行使所受之損失，比較衡量以定之。
    又權利人得為權利之行使為常態，僅於其權利行使將造成自
    己所得利益極少，而他人及國家社會所受之損失甚大之變態
    結果時，始受限制。而何謂「利益極少」、「損失甚大」，
    應就具體事實為客觀之認定，且應由主張變態情事者，負舉
    證之責（最高法院98年度台上字第2483號判決意旨參照）。
    故權利濫用者，須兼備主觀上專以損害他人為主要目的及客
    觀上因權利行使取得利益與他人所受損害不相當，缺一不可
    。因而行使權利者，主觀上若非專以損害他人為主要目的時
    ，縱因權利之行使致影響相對人之利益時，亦難認係權利濫
    用。查被告上開水泥雨遮、冷氣機及塑膠水管僅供自宅使用
    ，倘予拆除，並不影響被告建物結構之安全性，難認原告提
    起本件訴訟（行使權利）取得利益極少，對被告及國家社會
    造成甚大損失，而有權利濫用之情事。被告此部分辯解，亦
    非可採。
四、綜上所述，被告既無法舉證證明其建物之水泥雨遮及所裝設
    之冷氣機、冷氣機雨遮、塑膠水管具有占用系爭土地之合法
    占有權源，從而，原告基於系爭土地所有權人之地位，依據
    民法第767條規定，主張被告應將如主文第1項所示之水泥雨
    遮、冷氣機、塑膠水管（排水管）拆除，並交還該占用部分
    土地予原告，為有理由。
五、本件事證已臻明確，兩造其餘攻擊、防禦方法及所提證據，
    經本院審酌後認與判決結果不生影響，爰不逐一論列，附此
    說明。
六、本件係就民事訴訟法第427 條訴訟適用簡易程序所為被告敗
    訴之判決，依同法第389 條第1 項第3 款規定，應依職權宣
    告假執行。又被告陳明願供擔保免為假執行，經核並無不合
    ，爰酌定相當擔保金額宣告之。
七、訴訟費用負擔之依據：民事訴訟法第78條。
中　　華　　民　　國　　110 　年　　2 　　月　　5 　　日
                  臺灣嘉義地方法院嘉義簡易庭
                              法  官  羅紫庭
以上正本係照原本作成。
如對本判決上訴，須於判決送達後20日內向本庭（嘉義市文化路
308之1號）提出上訴狀（均須按他造當事人之人數附繕本）。如
委任律師提起上訴者，應一併繳納上訴審裁判費。
中　　華　　民　　國　　110 　年　　2 　　月　　5 　　日
　　　　　　　　　　          書記官　葉昱琳